【裁判字號】    90,訴,696
【裁判日期】    900404
【裁判案由】    損害賠償
【裁判全文】
臺灣臺中地方法院民事判決  九十年訴字第六九六號
    原      告  乙○○
                丁○○
                甲○○
                丙○○
    右  四  人
    訴訟代理人  林錦隆  律師
    複代理人    李宗炎  律師
    被      告  戊○○        .
                              .
右當事人間請求損害賠償事件，經本院刑事庭移送前來，本院判決如左：
    主      文
被告應給付原告乙○○新台幣柒拾萬元，及自八十九年九月六日起至清償日止按週年利率百
分之五計算之利息。
被告應給付原告丁○○新台幣壹佰陸拾萬零捌佰壹拾陸元，及自八十九年九月六日起至清償
日止，按週年利率百分之五計算之利息。
被告應給付原告甲○○新台幣參拾伍萬元，及自八十九年九月六日起至清償日止，按週年利
率百分之五計算之利息。
被告應給付原告丙○○新台幣肆拾伍萬元，及自八十九年九月六日起至清償日止，按週年利
率百分之五計算之利息。
原告其餘之訴駁回。
訴訟費用原告丁○○負擔二十五分之一，原告甲○○負擔十分之一，原告丙○○負擔十分之
一，餘由被告負擔。
本判決原告勝訴部分於原告乙○○以新台幣貳拾參萬肆仟元、原告丁○○以新台幣伍拾參萬
肆仟元、原告甲○○以新台幣壹拾壹萬柒仟元、原告丙○○以新台幣壹拾伍萬元為被告供擔
保後，得假執行。
原告其餘假執行之聲請駁回。
    事      實
甲、原告方面：
一、聲明：
  (一)被告應給付原告乙○○新台幣（下同）柒拾萬元，及自民國（下同）八十九年九月六日
    起至清償日止按週年利率百分之五計算之利息。
  (二)被告應給付原告丁○○新台幣壹佰捌拾萬零玖佰壹拾貳元，及自八十九年九月六日起至
    清償日止，按週年利率百分之五計算之利息。
  (三)被告應給付原告甲○○新台幣柒拾萬元，及自八十九年九月六日起至清償日止，按週年
    利率百分之五計算之利息。
  (四)被告應給付原告丙○○新台幣玖拾萬元，及自八十九年九月六日起至清償日止，按週年
    利率百分之五計算之利息。
  (五)願供擔保請准宣告假執行。
二、陳述：
  (一)緣被告戊○○於八十九年二月二十九日晚間十時三十分許，因酒後駕車肇事，致被害人
    即原告丁○○、甲○○、丙○○之被繼承人高永發傷重不治而死亡，而原告丁○○亦因
    該次車禍而受有頭部外傷、左肩挫傷等傷害。業經鈞院以八十九年度交易字第四四三號
    以被告犯有刑法第一百八十五條之三之服用酒類，不能安全駕駛動力交通工具而駕駛罪
    、同法第二百七十六條第一項之過失致人於死罪及同法第二百八十四條第一項前段之過
    失傷害罪而判處被告服用酒類，不能安全駕駛動力交通工具而駕駛，處有期徒刑四月；
    又因過失致人於死，處有期徒刑十月；應執行有期徒刑一年在案，被告提起上訴並已遭
    臺灣高等法院台中分院以九十年度上易字第二三一號駁回上訴確定在案。
  (二)按「因故意或過失，不法侵害他人之權利者，負損害賠償責任。」、「不法侵害他人致
    死者，對於支出醫療及增加生活上需要之費用或殯葬費之人，亦應負損害賠償責任。被
    害人對於第三人負有法定扶養義務者，加害人對於該第三人亦應負損害賠償責任。」、
    「不法侵害他人致死者，被害人之父、母、子、女及配偶，雖非財產上之損害，亦得請
    求賠償相當之金額。」，民法第一百八十四條第一項前段、第一百九十二條第一項、第
    二項及同法第一百九十四條分別定有明文。又「因犯罪而受損害之人，於刑事訴訟程序
    得附帶提起民事訴訟，對於被告及依民法負賠償責任之人，請求回復其損害。」，刑事
    訴訟法第四百八十七條第一項定有明文。經查，被害人高永發遭被告戊○○酒後駕車肇
    事致死，原告乙○○乃高永發之母，原告丁○○係高永發之妻亦係被害人，原告甲○○
    、丙○○乃高永發之子女，依前揭法律規定，自得向被告求償。
  (三)茲就原告四人求償之金額及項目分列如下：
  1.原告乙○○部分：
        原告乙○○係高永發之母親，出生於民國前五年十二月十日，現年九十五歲，在所
    有子女中，乙○○最疼愛高永發，且乙○○於配偶高友亡故之後，生活起居諸多瑣事均
    對高永發依賴甚深，今因被告逞一時之快而令其母子天人永隔，無異將原告乙○○之心
    中肉硬生生挖去，其精神所受之痛苦更非筆墨足以形容，爰依民法第一百九十四條之規
    定，請求被告給付原告乙○○非財產上之損害賠償七十萬元以茲撫慰其精神上所受之痛
    苦。
  2.原告丁○○部分：
  醫藥費部分：原告丁○○因本件車禍事故而受有頭部外傷、頭皮擦傷及左肩挫傷等傷害
    ，並因而支出醫藥費用共計四千一百元，被告自應就此部分對原告丁○○所受之損害予
    以賠償。
  為高永發支出醫療及喪葬費用部分：原告丁○○為被害人高永發因此次車禍而支出之醫
  療費用四千二百六十六元；嗣高永發因車禍死亡，原告丁○○更因而為高永發支出喪葬費
  用四十三萬二千零二十元，二者合計為四十三萬六千二百八十六元，爰依法請求被告賠償
  此部分之支出。
  法定扶養費部分：原告丁○○乃被害人高永發之配偶，出生於二十九年十一月七日，由
  高永發死亡時起算，依行政院八十六年公布之台閩地區簡易生命表所示，其平均餘命為二
  十一年，依法夫妻互負扶養義務，而原告丁○○與被害人高永發育有二名子女均已成年，
  故原告丁○○本可在未來二十一年向被害人高永發請求三分之一之扶養費。經查，依八十
  九年度綜合所得稅結算申報標準，扶養親屬之寬減額為每年七萬四千元，扣除中間利息，
  以霍扶曼方法計算之結果，原告丁○○可一次向被告請求三十六萬零五百三十元（計算方
  式：74000×14.0000000 ÷3＝0000000）之扶養費。
  精神慰撫金部分：原告丁○○與被害人結褵三十餘載，一路走來被害人始終克盡為人夫
  為人父之責任，夫婦二人胼手胝足共同打造溫暖的家庭，未料竟因被告之過失而天倫夢碎
  ，車禍發生之後，原告除本身受傷之外，更親眼目睹配偶受撞後之慘狀，又眼睜睜地看到
  配偶的生命一秒秒地在眼前消滅，心中之痛苦實非常人所能體會，爰依民法第一百九十四
  條之規定，向被告請求一百萬元之非財產上損害之精神慰撫金。
  3.原告甲○○、丙○○部分：原告甲○○、丙○○乃被害人高永發之女，分別於五十八年
    九月十日、六十年九月二十五日出生，現雖已成年，然而被害人高永發係家中生活支柱
    ，平日對子女均疼愛有加，愛護備至，今被害人突因車禍身故，原告姊弟感受莫大之痛
    苦，尤其原告丙○○原訂於同年三月一日舉行訂婚典禮，卻因該年二月二十九日晚間發
    生之本件車禍而不得不臨時取消，一夕之間喜事變成喪事，在日後完成終身大事時，父
    親已無法親自參與，精神上所受之打擊更非尋常，爰分別請求被告賠償原告甲○○精神
    慰撫金七十萬元、給付原告丙○○精神慰撫金九十萬元。
三、證據：提出戶籍謄本影本二份、醫藥費收據影本三份、喪葬費用收據影本二份、原告丁○○之診斷證明書影本一份、原告丙○○之訂婚喜帖及結婚喜帖各一份、原告丙○○畢
    業證書影本及薪資扣繳憑單影本各一份、原告甲○○之學生證影本及薪資扣繳憑單影本
    一份。
乙、被告方面：
        被告未於言詞辯論期日到場，亦未提出書狀，作任何聲明或陳述。
    理      由
一、本件被告戊○○未於言詞辯論期日到場，核無民事訴訟法第三百八十六條各款所列情形
    ，爰依原告之聲請，由其一造辯論而為判決。
二、本件原告主張：緣被告戊○○於八十九年二月二十九日晚間十時三十分許，因酒後駕車
    肇事，致被害人即原告丁○○、甲○○、丙○○之被繼承人高永發傷重不治而死亡，而
    原告丁○○亦因該次車禍而受有頭部外傷、左肩挫傷等傷害，被告之犯行業經鈞院以八
    十九年度交易字第四四三號以被告犯有刑法第一百八十五條之三之服用酒類，不能安全
    駕駛動力交通工具而駕駛罪、同法第二百七十六條第一項之過失致人於死罪及同法第二
    百八十四條第一項前段之過失傷害罪而判處被告服用酒類，不能安全駕駛動力交通工具
    而駕駛，處有期徒刑四月；又因過失致人於死，處有期徒刑十月；應執行有期徒刑一年
    在案，被告提起上訴並已遭臺灣高等法院台中分院以九十年度上易字第二三一號駁回上
    訴確定在案；又原告乙○○乃高永發之母親、原告丁○○則為高永發之妻亦為受害人、
    原告甲○○、丙○○為高永發之子女等情，業據提出丁○○受傷之診斷書一份、高永發
    之戶籍謄本一份、本院八十九年度交易字第四四三號號刑事判決書、台灣高等法院台中
    分院九十年度上易字第二三一號判決書各一份以及戶籍謄本二份為證，核屬相符，被告
    已於相當時期受合法之通知，而於言詞辯論期日不到場，亦未提出準備書狀爭執，依民
    事訴訟法第二百八十條第三項準用同條第一項之規定，視同自認原告主張之前開事實，
    則原告前開主張，自堪信為真實。
三、被告因酒後駕車致造成被害人高永發受傷不治死亡，則原告等人以被害人母親及妻子暨
    被害人、子女之身分，請求被告負損害賠償責任，洵屬有據。按因故意或過失，不法侵
    害他人之權利者，負損害賠償責任；不法侵害他人致死者，對於支出醫療及增加生活上
    需要之費用或殯葬費之人，亦應負損害賠償之責；被害人對於第三人負有法定扶養義務
    者，加害人對於該第三人亦應負損害賠償責任；不法侵害他人致死者，被害人之父母、
    子女及配偶，雖非財產上之損害，亦得請求賠償相當之金額，民法第一百八十四條第一
    項前段、第一百九十二條第一、二項及第一百九十四條分別定有明文。本件被告因過失
    不法侵害被害人高永發之生命，原告自得依侵權行為之法律關係，請求被告賠償扶養費
    、慰撫金、殯葬費、醫藥費等損害。茲就原告請求賠償之各項損害，應否准許，悉述如
    後：
  (一)原告乙○○部分：原告乙○○為被害人高永發之母親，遽喪至親，家庭團圓天倫之樂永
    難回復，精神上之痛苦，無以復加，惟其人格權所受侵害及精神痛苦之程度，既無任何
    客觀標準可資為據，即應斟酌雙方身分資力與加害程度，及其他各種情形核定相當之數
    額（參照最高法院五十一年度台上字第二二三號判例）。爰審酌原告乙○○現年九十五
    歲，年事已高，因本件車禍頓失愛子，白髮人送黑髮人，情何以堪，精神所受痛苦，不
    言可諭等情，認原告乙○○請求精神慰撫金七十萬元為適當。
  (二)原告丁○○部分：
  1.因車禍受傷所支出醫藥費用部分：原告丁○○主張因本件車禍受有頭部外傷、頭皮擦傷
    及左肩挫傷等傷害，業據提出國軍台中總醫院附設民眾診療服務處出具之診斷證明書一
    份為證，堪信為真實。經查，原告丁○○因而支出醫藥費用共計四千一百元，亦據提出
    國軍台中總醫院之醫療費用明細收據影本一份為證，被告自應就原告丁○○所受之醫療
    費用之損害四千一百元予以賠償，原告此部分之主張應認為有理由。
  2.為高永發支出醫藥費及殯葬費用部分：原告丁○○主張被害人高永發於受傷送醫救治至
    不治死亡之間，共支出醫療費用四千二百六十六元，雖據提出國軍八０三總醫院附設民
    眾診療服務處門‧急診醫療費用清單影本及國軍台中總醫院之醫療費用明細收據影本各
    一份為據，惟其中國軍台中總醫院之醫療費用明細所載項目係證明書費一百元，由於證
    明書並非醫療上所必須之花費，此部分應予扣除，其餘部分均應照原告丁○○之請求，
    故原告丁○○得對被告請求關於為高永發支出之醫療費用四千一百六十六元；又按被害
    人所需殯葬費，應衡量其身份、地位及經濟狀況與實際上是否必要而定之，最高法院四
    十五年度台上字第四二○號著有判決可資參照。本件原告丁○○主張為被害人高永發辦
    理喪葬事宜，支出之殯葬費用合計為四十三萬二千零二十元，業據提出喪葬費用支出明
    細表影本一份、淨業精舍收據影本一份為證，本院斟酌被害人之年齡以及民間辦理喪葬
    事宜所需花費之項目，認為原告喪葬費用之細目均屬按照一般民間習俗慣例辦理火葬所
    需花費之項目，自應予以准許，是以，原告丁○○所得請求之殯葬費用為四十三萬二千
    零二十元，前開費用合計共為四十三萬六千一百八十六元，原告丁○○雖此部份支出之
    損害自得請求被告賠償，逾此部分之請求則應予駁回。
  3.扶養費用部分：原告主張丁○○係被害人高永發之妻，於二十九年十一月七日出生，至
    被害人高永發死亡時即八十九年二月二十九日之年齡約為六十歲，依八十六年台閩地區
    女性簡易生命表所示，原告丁○○應尚有餘命為二十一年，又原告丁○○與被害人高永
    發共育有兩名已成年子女，而夫妻本互負扶養義務，故原告丁○○原可向被害人請求未
    來二十一年間每年三分之一之扶養費，又每年依照八十九年度綜合所得稅申報受扶養之
    親屬每年得扣除之免稅額為七萬四千元，故扣除中間利息並以霍夫曼方法計算之結果，
    向被告請求三十六萬零五百三十元等語。按民法第一千一百一十六條之一規定：「夫妻
    互負扶養之義務，其負扶養義務之順序與直系血親卑親屬同，其受扶養權利之順序與直
    系血親尊親屬同。」，夫妻互負扶養權利之順序既與直系血親尊親屬同，自不以無謀生
    能力為必要。惟依民法第一千一百十七條第一項規定，受扶養權利者，以不能維持生活
    而無謀生能力者為限，同條第二項亦規定，前項無謀生能力之限制，於直系血親尊親屬
    不適用之，是直系血親尊親屬，如能以自己財產維持生活者，自無受扶養之權利，而配
    偶之受扶養之權利既與直系血親尊親屬同，自應受民法第一千一百十一條第一項之規範
    ；易言之，配偶受扶養之權利，仍應受「不能維持生活」之限制。經查，原告丁○○並
    無財產，平時以打零工為生，收入並不穩定，堪信其本身已達不能維持生活之程度而有
    接受配偶扶養之必要。而原告丁○○係二十九年十一月七日出生，至被害人高永發死亡
    時即八十九年二月二十九日之年齡約為五十九‧三三歲，依八十八年台閩地區女性簡易
    生命表所示，原告丁○○當時應尚有餘命為二十一‧四一年，則原告丁○○就未來二十
    一年之扶養費請求，自屬相當。本院參酌八十九年度綜合所得稅申報受扶養之直系尊親
    屬，每人每年得扣除之免稅額為七萬四千元，則原告丁○○請求扶養費之計算基準以每
    年七萬四千元計算，堪稱允當。又原告丁○○育有一子一女皆已成年，依民法第一千一
    百十五條第一項第一款規定，直系血親卑親屬負有扶養義務，故被害人高永發應負擔扶
    養義務為三分之一。依此核計，原告丁○○一次請求全部平均餘命期間扶養費之損害，
    以尚應受扶養年數二十一年計算，按霍夫曼計算法，以年別百分之五複式計算（第一年
    不扣除中間利息），扣除中間利息後之扶養費用總額為五十五萬二千一百六十五元，其
    計算式為：
    [74000*14.0000000（此為應受扶養21年之霍夫曼係數）]除以3（受扶養人數）=360530
    （小數點以下四捨五入），是以，原告丁○○得請求之扶養費用為三十六萬零五百三十
    元。
  4.慰撫金部分：原告丁○○為被害人高永發之妻，夫妻本為同甘共苦之同林鳥，今竟因被
    告之行為至家庭天倫之樂永難回復，精神上之痛苦，自屬無法估計，惟其人格權所受侵
    害及精神痛苦之程度，既無任何客觀標準可資為據，即應斟酌雙方身分資力與加害程度
    ，及其他各種情形核定相當之數額，已如前述。爰審酌原告丁○○現年六十歲，小學肄
    業，以打零工為生，因本件車禍頓失牽手，情何以堪，精神所受痛苦，自不言可喻，爰
    審酌原告之年齡、身分、地位、經濟能力等一切情狀，認原告丁○○請求之精神慰撫金
    以八十萬元為適當。
  (三)原告甲○○部分：原告甲○○乃被害人高永發之女，因被告之過失致高永發身故，原告
    甲○○自受有相當之精神上之痛苦，故其自得基於為被害人之女之地位，依民法第一百
    九十四條自得請求被告賠償非財產上之損害即精神上之慰撫金。經斟酌原告甲○○日間
    於台中縣隆興實業股份有限公司工作，月入約為二萬四千七百元，夜間仍於國立台中商
    專附設補校國貿科就讀，有八十八年度各類所得稅扣繳暨免扣繳憑單影本及學生正影本
    各一份為證，應認其請求被告給付慰撫金三十五萬元為適當，其餘之請求，則礙難准許
    。
  (四)原告丙○○部分：原告丙○○乃被害人高永發之子，依前述(三)之說明，自亦得基於身為
    被害人之子之身分請求精神上之損害賠償，本院斟酌原告丙○○係成功大學畢業，目前
    於建築師事務所工作，有畢業證書及八十八年度各類所得稅扣繳暨免扣繳憑單影本各一
    份可資佐憑；又其原訂於八十九年三月一日訂婚，有預先印製妥當之喜帖一份附卷可參
    ，竟因被告於八十九年二月二十九日晚間之過失致其父即被害人死亡，對其心情之衝擊
    可見一斑，應認其請求被告給付慰撫金以四十五萬元為適當，其餘之請求，則應予駁回
    。
四、從而，原告依侵權行為之法律關係，請求被告分別給付原告乙○○七十萬元、原告丁○○一百六十萬零八百一十六元、原告甲○○三十五萬元、原告丙○○四十五萬元，及各
    自起訴狀繕本送達被告之翌日即八十九年九月六日起至清償日止，按年息百分之五計算
    之利息，洵屬正當，應予准許。原告逾此範圍之請求，洵屬無據，為無理由，應予駁回
    。
五、原告陳明願供擔保請准宣告假執行，就原告勝訴部分，經核尚無不合，爰酌定相當之擔
    保金額准許之；至原告敗訴部分，其假執行之聲請已失所附麗，應併予駁回。
六、據上論結，本件原告之訴為一部有理由，一部無理由，依民事訴訟法第三百八十五條第
    一項前段、第七十九條但書、第八十五條第一項但書、第三百九十條第二項，判決如主
    文。
中        華        民        國   九十     年      四       月      四       日
                                        臺灣臺中地方法院民事第四庭
~B法      官  林學晴
右為正本，係照原本作成。
如不服本判決，應於判決送達後二十日內，向本院提出上訴狀。
中        華        民        國   九十     年      四       月      六       日
~B法院書記官


司法院資訊處製作；財團法人民間司法改革基金會備份。
